臺灣臺北地方法院民事判決　　　　　　 95年度勞訴字第185號
原　　　告　地王不動產投資顧問股份有限公司
法定代理人　甲○○
訴訟代理人　乙○○
被　　　告　丙○○
上列當事人間請求給付違約金事件，本院於民國96年6月22日言
詞辯論終結，判決如下：
    主      文
原告之訴及假執行之聲請均駁回。
訴訟費用新台幣壹萬零玖佰元由原告負擔。
    事實及理由
壹、程序方面：
    按當事人得以合意定第一審管轄法院，但以關於由一定法律
    關係而生之訴訟為限。前項合意，應以文書為之，民事訴訟
    法第24條定有明文。查本件依兩造訂立之保密切結書，合意
    以本院為涉訟時之第一審管轄法院，是原告依該切結書向本
    院提起給付違約金賠償訴訟，本院即有管轄權，合先敘明。
貳、實體方面：
一、原告主張：被告自民國94年10月25日起任職原告擔任營業員
    ，工作內容為從事案件開發、顧客彼此締約之報告及媒合等
    工作，因工商不動產仲介業，以孰能掌握愈多需求者資訊，
    即能保障生存發展，是原告於僱用被告時即予說明，其於在
    職期間須保守相關資料不得外洩，並於離職後1年內不得至
    同業就職或自行經營同業，如有違約者，即須賠償新台幣(
    下同)100 萬元作為違約之罰責，此經被告同意並簽立有保
    密切結書交由原告收執。惟被告於95年4月29日因故離職，
    同年6月19日即以鑫辰國際不動產投資顧問有限公司 (下稱
    鑫辰公司)承辦員之身分，收受承展物流股份有限公司之不
    動產專任委託銷售契約書。被告任職之鑫辰公司，係原告位
    於台北縣五股工業區之同業，且被告以鑫辰公司承辦員之身
    分，收受承展公司之不動產專任委託銷售契約書等，已違其
    依保密切結書所為之承諾，乃依該切結書聲明：(一)被告應給
    付原告100萬元，及自95年6月19日起至清償日止，按年息5%
    計算之利息。(二)願供擔保，請准宣告假執行。
二、被告辯以：被告任職於原告期間，雖曾簽署保密切結書，惟
    該切結書僅有被告之單方簽名，並無原告之代表人在該文件
    上簽署任何文字，而該等文件又是以相同文字預定用以同類
    契約之定型化條款，依其內容，應為原告先行預定條款繕打
    後交被告簽署之，屬定型化契約無疑，而保密切結書之競業
    禁止約款，對被告顯失公平。又被告至原告任職，因處於受
    雇人之地位，無法拒絕僱用人 (即原告)之要求而簽署系爭
    切結書，而被告自原告公司離職時，已將業務、名片、筆記
    本等資料全數交回予原告，亦配合要求讓其搜查皮包、皮夾
    等私人物品，故被告已無握有原告之任何資訊或客戶資料，
    且被告任職於原告期間並未接受原告施以特殊專業訓練，其
    所提供之勞務亦非獨一無二，原告自無何值得保護之利益可
    言。另保密切結書約定被告於原告處離職後1年內，不得至
    其他商業、工業不動產之同業上班或自行成立同業公司，惟
    被告為國家考試合格之不動產經紀人，依相關規定須有1年
    以上不動產營業員之實務經驗，始能正式取得不動產經紀人
    之證照，是若認為被告曾於原告擔任營業員，離職後即不得
    受任、受聘或受雇於其他與原告同業之不動產公司服務 (亦
    即僅以行業別，而不考慮個案工作之內容)，則無異剝奪被
    告憲法第15條之生存權與工作權，顯逾合理範圍至明。再者
    ，被告於原告處離職後，任職於鑫辰公司工作期間，並未洩
    露原告之任何資訊，是原告對於被告是否有洩露其營業秘密
    、是否有運用原告之技術資訊、是否有搶奪原告之客戶等，
    實應負舉證之責。末者，鑫辰公司與原告間是否為競爭對手
    ，尚須就市場分析比較兩者市場占有率之高低、消費者調查
    品質購買意向、產業結構所佔比例、行銷管道是否重疊、相
    排斥等不同之途徑加以分析、研判，惟原告僅提出網站資料
    佐證，並未就前述不同之途徑加以分析、研判，實難證明原
    告與鑫辰公司兩者間確有相互競爭關係存在。況被告於離職
    時，原告一直遲未支付被告在職期間之薪資及獎金，縱認被
    告須給付違約金，惟原告未給付薪資、獎金及資遣費等共計
    有192,876元，被告亦主張就上開金額予以抵銷，並聲明如
    主文所示。
三、兩造不爭執之事實：
(一)被告係通過國家考試合格之不動產經紀人，自94年10月25日
    起至任職原告擔任營業員，月薪為23,000元，嗣於95年4 月
    29日，原告以被告與同事間有財務糾紛為由，通知被告於當
    日辦理離職，被告於離職後，向台北縣政府勞工局申請協調
    ，主張原告應給付獎金、薪資及資遣費等共計173,929元，
    惟原告未於通知進行協調期日到場而致協調不成立 (見本院
    95年度北勞調字第130號卷內第31頁、第32頁)。
(二)原告與鑫辰公司均為位於台北縣五股工業區內，提供工商不
    動產仲介服務為主要營業項目之公司，被告自原告處離職後
    ，於95年6月初至鑫辰公司擔任營業員。
(三)被告於任職原告公司，曾簽立保密切結書，該切結書其上載
    明「‥其本人 (即被告)並同意離職後壹年內不得至其他商
    業、工業不動產之同業上班或自行成立同業公司；上述如有
    違反查明屬實者，須賠償新台幣壹佰萬元整作為本公司 (即
    原告)資訊損失之賠償。‥」等語 (見本院95年度北勞調字
    第130號卷內第5頁)。
四、系爭切結書中有關競業禁止條款之約定無效：
(一)按憲法第15條規定，人民之生存權、工作權及財產權應予保
    障，乃在宣示國家對人民應有工作權之保障，然人民之工作
    權並非不得限制之絕對權利，此觀之憲法第23條規定自明。
    又自由之限制以不背於公共秩序或善良風俗者為限，民法第
    17條第2 項定有明文，是在私經濟領域，若私人間本於契約
    自由原則，約定在特定條件下，對工作權加以限制，其約定
    內容如未違反公共秩序、善良風俗或法律強制、禁止規定，
    其約定似非無效（最高法院75年度台上字第2446號裁判要旨
    參照）。而離職後競業禁止條款，係前雇主在勞動契約下與
    受僱人約定，勞工有不使用或揭露其在前勞動契約中獲得之
    營業秘密或隱密性資訊之附屬義務，其目的在使前雇主免於
    受僱人之競爭行為，其限制之時間、範圍及方式，在社會一
    般觀念及商業習慣上如可認為合理適當，應為法之所許。然
    在該競業禁止之約定係以附合契約即定型化契約之方式訂定
    時，仍應審酌該競業禁止之約定，是否有民法第247條之1各
    款，且按其情形顯失公平之情事。故關於離職後競業禁止約
    定之效力問題，應就其約款是否未逾合理程度；不違反公序
    良俗；無顯失公平情事等，考量以下各點：1.企業或雇主須
    有依競業禁止特約之保護利益存在；2.勞工在原雇主之事業
    應有一定之職務或地位，足可獲悉僱主之營業秘密；3.該條
    款禁止之期間、區域、職業活動之範圍需不逾合理之範疇，
    不危及受限制當事人之經濟生存能力。4.應有補償勞工因競
    業禁止損失之措施。5.離職勞工之競業行為，是否具有背信
    或違反誠信原則之事實。
(二)查，被告於94年10月25日固曾簽訂保密切結書，其上載有：
    「‥其本人 (即被告)並同意離職後壹年內不得至其他商業
    、工業不動產之同業上班或自行成立同業公司；上述如有違
    反查明屬實者，須賠償新台幣壹佰萬元整作為本公司 ( 即
    原告)資訊損失之賠償。‥」，惟查，上述切結書，並未有
    補償被告因受切結書拘束所受損失措施之明文，則依上說明
    ，系爭切結書即顯使被告處於僅受拘束而無補償之不公平狀
    態；次查，所謂不動產仲介服務，係指由其從業人員透過公
    開透明之市場資訊，提供當事人雙方媒介締結成交之機會，
    從而收取其法定應得之服務報酬而言，故仲介業者於接受委
    託銷售 (或出租)後，即需以張貼或刊登廣告等公開方式，
    將其欲出售 (或出租)之訊息揭諸予第三人知悉，換言之，
    任何第三人皆可藉由詢問而知其銷售標的物之面積、價格等
    相關資料，此與有技術性或研發、創作性之商業秘密，具有
    「獨家」、「不得洩露予不相關之第三人」之情形，究屬有
    別。另不動產所有權人於委託仲介公司代為銷售 (或出租)
    時，兩造所訂立之委託銷售契約，多訂有委託之期間，即約
    定於該期間僅委由其該仲介業者代為處理，倘於該期間內仍
    未能成功銷售 (或出租)時，則該委託之契約即應失其效力
    ，此觀諸原告所提出之訴外人承展物流股份有限公司 (下稱
    承展公司)與原告所簽訂之「專任委託銷售契約書」（下稱
    系爭契約）中第3條「委託銷售期間」之約定，即可得知 (
    見本院卷內第31頁、第32頁)。此外，不動產所有權人委託
    仲介業者代為銷售時，僅須提供相關之不動產資料 (即包括
    不動產土地之地號、建物之建號等)予仲介業者，故一旦委
    託銷售期滿而委由其他仲介公司予以銷售時，其他仲介公司
    亦得透過委託人所提供之資料知悉其不動產之現況，是仲介
    業者所掌握之客戶及不動產相關資料，不但其他業者可藉由
    拜訪、詢問而得知，亦可能因不動產所有權人另委託其他仲
    介業者而得知其欲銷售之意願及其相關資訊。再者，不動產
    價格有其區域性行情，揭諸相關出售之資料於公開市場，本
    屬仲介之常態，而委託銷售之人於委託銷售期滿後，另再委
    託其他仲介業者代為銷售，亦為不動產仲介市場之常情，且
    土地及建物之相關資料，只須知悉其地段、地號、建號為何
    ，不論申請之人是否為所有權人，皆得依此向地政事務所申
    請謄本、地藉圖或建物平面圖等，其資料亦屬相當程度地公
    開。故顧客及不動產之相關資料，對房屋仲介業者之原告而
    言，即非營業秘密法所保護之營業秘密，是原告主張顧客及
    相關資料為其營業秘密而有保護必要云云，即難採信，而不
    可採。
(三)次查，被告任職原告，僅負責案件開發、顧客彼此締約之報
    告及媒合等工作，且被告任職原告期間僅約6個月，其所知
    悉者應僅限於任職期間所經手之資料，而原告亦未能證明被
    告於任職期間究掌握哪些上述客戶及不動產資料以外之營業
    秘密，是自不得僅憑原告單方面之陳述，即遽認被告有利用
    原告所謂營業秘密之行為。此外，不動產仲介業之員工，其
    上班之時間、性質，均與一般勞工階級之情形不同，故其給
    付薪資之方式，多以「低底薪、高獎金」之形態發給，換言
    之，即以介紹交易成功所獲得之報酬，以一定比例發放予員
    工，其目的乃在於鼓勵員工提升業績，並吸引具有相當能力
    者對公司之向心力，此與補償勞工因競業禁止所生之損失，
    係屬二事，不可混為一談，是原告主張其於固定薪資23,000
    元外，尚發給按其成交物件之一定比例之獎金，其已對被告
    就同意競業禁止行為為相當之補償云云，亦屬有誤，而不可
    採。
(四)末查，原告雖以被告離職後，至同性質之鑫辰公司任職，並
    受承展公司委託銷售，主張被告有背信之事實云云，並提出
    不動產專任委託銷售契約書、業務人員日報表、地王之友卡
    及系爭契約為據 (見卷內第28頁至第32頁)。惟上開之資料
    僅係證明被告於原告公司任職期間，曾接觸訴外人承展公司
    委託銷售之案件，並無法指出被告有將該資料轉予鑫辰公司
    之情形，且系爭契約之簽訂，亦於承展公司委託原告銷售期
    間期滿之後，而承展公司本得於委託銷售期滿後，再尋覓其
    他仲介代為銷售，則原告僅憑系爭契約書而認被告侵害其營
    業秘密有違系爭切結書，並有背信事實，應依系爭切結書賠
    償云云，亦屬無據，而不足採。
五、綜上所述，系爭切結書中之競業禁止約定，因受託取得之客
    戶及不動產資料，可能經由不同委託而使不特定人取得不具
    任何特別之經濟價值，就該客戶資料，原告並無應受保護之
    利益，而原告主張之承展公司資料非屬應保護之營業秘密，
    且並未有對被告補償之約定，是對被告顯失公平，應屬無效
    ，此外，原告亦未具體舉證證明被告有何背信事實，其並因
    被告之背信事實而受損失，從而，原告依系爭切結書，請求
    被告賠償100萬元及自95年6月19日起至清償日止，按年息5%
    計算之利息，即無理由，應予駁回。又原告之訴既經駁回，
    則其假執行之聲請亦失所附麗，應併予駁回。
六、因本案事證已臻明確，被告關於抵銷之抗辯及兩造其餘主張
    陳述及所提之證據，均毋庸再予審酌，附此敘明。
七、訴訟費用負擔之依據：民事訴訟法第78條。
中　　華　　民　　國　　96　　年　　8　　月　　10　　 日
                   民事第三庭    法　官　詹駿鴻
以上正本係照原本作成
如對本判決上訴，須於判決送達後20日內向本院提出上訴狀
中　　華　　民　　國　　96　　年　　8　　 月　　10　　日
                      　　　　　　書記官　官碧玲
